臺灣高等法院花蓮分院民事裁定　　　　　　 96年度抗字第2號
抗　告　人　甲○○
代　理　人　俞建界律師
相　對　人　第一商業銀行股份有限公司
法定代理人　謝壽夫
上列抗告人因第一商業銀行股份有限公司與張國豐、林美枝清償
債務強制執行事件，對於中華民國95年11月21日臺灣花蓮地方法
院94年度執字第2185號裁定提起抗告，本院裁定如下：
    主  文
原裁定廢棄。
    理  由
一、本件相對人第一商業銀行股份有限公司在原法院主張：債務
    人張國豐、林美枝以坐落於花蓮縣吉安鄉○○路163號、165
    巷2號之建物及其基地（下稱系爭不動產），為其設定新台
    幣3300萬元之最高限額抵押權，嗣於抵押權設定後，債務人
    將系爭不動產出售予抗告人，現由抗告人占有中，惟依其買
    賣契約第4條規定「買賣標的物約定於過戶完畢及總價金付
    清同時點交予承買人」，該標的既未完成過戶及點交，抗告
    人之占有顯非基於買賣關係，而此項不動產經原法院以底價
    3860萬元定期於95年5月2日拍賣，無人應買，抗告人因非買
    賣關係而占有之事實，已影響其抵押權，為此聲請除去其占
    有關係。
二、原法院以抗告人本於買賣關係而於查封前占有系爭不動產，
    雖非無權占有，然不動產買賣契約，僅生買賣之債權關係，
    在未辦妥所有權移轉登記時買賣契約僅有債之效力，其性質
    與使用借貸相類似，若該占有關係於抵押權之行使有所影響
    時，執行法院得排除其占有使用關係。而此項不動產經原法
    院以底價3860萬元定期於95年5月2日拍賣，無人應買，足證
    該占有關係已影響債權人之抵押權，因依相對人之聲請而除
    去其買賣契約之占有關係。抗告人不服該處分而聲明異議，
    經原法院駁回其異議，抗告人不服而提起本件抗告。
三、抗告意旨略以：占有係一種狀態，除無權占有外，均有正當
    權源，有正當權源之占有，必先除去其正當權源成為無權占
    有後，執行法院始得解除其占有而點交不動產。此觀諸強制
    執行法第98條第2項但書規定，發生於設定抵押權之後，並
    對抵押權有影響者，執行法院得除去不動產原有之地上權、
    永佃權、地役權、典權、租賃關係或借貸關係後拍賣之，而
    不直接除去其占有自明。而強制執行法第99條第2項亦明定
    占有有前條但書情形時，始得適用前項解除占有而點交之規
    定。本件抗告人因買賣關係而占有系爭不動產之狀態，縱與
    使用借貸關係相類似，且影響投標人出價競標之意思，亦應
    如使用借貸關係先除去買賣關係，再解除占有點交買受人始
    合法，原裁定未先除去正當權源之買賣關係，而直接除去占
    有之狀態，顯與強制執行法第98條第2項但書、第99條第2項
    之規定有違。
四、經查，抗告人於89年4月1日以5000萬元向債務人張國豐、林
    美枝購買系爭不動產，並於同日簽立協議書，約定系爭不動
    產自簽約日起由抗告人接管等情，有買賣契約書、協議書、
    120萬元之支票一紙等物附於原法院89年執全字第71號卷內
    可稽。該協議書第1條既約定系爭不動產自89年4月1日簽約
    日起由抗告人接收，即屬買賣契約第4條「買賣標的物約定
    於過戶完畢及總價金付清同時點交予承買人」之特別約定，
    應認債務人於買賣簽約日即將系爭不動產點交抗告人占有，
    則抗告人係基於買賣關係之接管協議而占有系爭不動產，並
    非無權占有，而接管協議之占有關係性質上與使用借貸之占
    有關係不相類似，原法院予以除去，即有不當，抗告人之聲
    明異議並非無理由，抗告意旨指摘原裁定不當，求予廢棄，
    為有理由，應由原法院就除去買賣契約之占有關係之處分另
    為適法之處置。
據上論結，本件抗告為有理由，應依強制執行法第30條之1，民
事訴訟法第492條，裁定如主文。
中　　華　　民　　國　　96　　年　　1　　月　　31　　日
                        審判長法　官  何方興
                              法　官  林德盛
                              法　官  林鳳珠
正本係照原本作成。
如不服本裁定，應於收受送達後10日內向本院提出再抗告狀（僅
以適用法規顯有錯誤，並經本院之許可者為限），並繳納再抗告
費新台幣1千元；其未表明再抗告理由者，應於提出再抗告後10
日內向本院補提理由書狀（均須按照他造當事人之人數附繕本）
。抗告時應提出委任律師或具有律師資格之人之委任狀；委任有
律師資格者，另應附具律師及格證書及釋明委任人與受任人有民
事訴訟法第466條之1第1項但書或第2項所定關係之釋明文書影本
                              書記官  陳有信
中　　華　　民　　國　　96　　年　　1　　月　　31　　日
